【裁判字號】    89,台上,148
【裁判日期】    890113
【裁判案由】    殺人等罪
【裁判全文】
最高法院刑事判決                                八十九年度台上字第一四八號
    上  訴  人  丙○○
                戊○○
                丁○○
                甲○○
                乙○○
右上訴人等因殺人等罪案件，不服台灣高等法院台南分院中華民國八十八年八月十七
日、八十八年九月七日第二審更審判決（八十七年度上重更(一)字第二○七號，起訴案
號：台灣台南地方法院檢察署八十五年度營偵字第七八一、七九五、八三五、八三六
、九二六號），提起上訴，本院判決如左：
    主  文
原判決撤銷，發回台灣高等法院台南分院。
    理  由
本件原判決認定上訴人丙○○因涉嫌傷害其前同居女友林惠美及妨害林女自由，經林
女訴由檢察官偵查中，亟欲與林女達成和解，以便林女撤回告訴，丙○○先後斥資新
台幣（下同）九十三萬元委託徵信社人員找尋無，僅查得林惠美與其男友葉一正在
一起。嗣丙○○於民國八十五年四月二十日，在台南縣麻豆鎮○○街八之二號住處，
與其堂弟陳坤鍾（通緝中）言及此事，陳坤鍾遂向丙○○提議由伊委託專人押回林惠
美或押回葉一正以逼問林惠美下落，丙○○祇須花費三十萬元即可辦成等語，丙○○
認可行，二人遂萌共同非法剝奪林惠美或葉一正之行動自由之犯意（丙○○、陳坤鍾
二人此妨害自由部分業經判決有罪確定），並推由陳坤鍾覓人實施。同年五月一日晚
上七時三十分許，丙○○與陳坤鍾至台南縣六甲鄉○○○○道旁上訴人戊○○（綽號
阿義）經營之全國花檳榔攤探詢葉一正之下落，適戊○○之友林錫豐（已成年，綽號
鴉片）在場聞及此事，表示願代為處理，並基於與丙○○、陳坤鍾共同犯意之聯絡，
經過商議，丙○○遂以三十萬元之代價，委由林錫豐找尋押回林惠美或葉一正，丙○
○並告知林錫豐有關葉一正之車號及地址，且留下伊及陳坤鍾之行動電話號碼以供聯
絡之用。同年月四日晚上十一時許，林錫豐駕駛自用小客車內載具有共同犯意聯絡之
二不詳姓名成年男子，至台南縣鹽水鎮水秀里土庫二之十五號台灣不銹鋼公司前，推
由該二不詳姓名成年男子下車強抓葉一正至車內後座，以封箱膠布纏繞其臉部，捆綁
其雙手，控制其行動，於同日晚上十一時四十分許，將葉一正押抵麻豆鎮農會前途中
，林錫豐即致電陳坤鍾稱：已押到葉一正，欲押往何處等語，適陳坤鍾與丙○○等正
在麻豆鎮潮韻西餐廳用餐，乃向丙○○使眼色暗示人已押到，並詢問丙○○欲放何處
，丙○○答稱押至其住處，陳坤鍾遂轉知林錫豐，雙方並約定在麻豆鎮農會前會合，
陳坤鍾旋即於同日晚上十一時五十分許先載丙○○回其住處等候，陳坤鍾因時值深夜
，丙○○籌不出三十萬元，乃致電戊○○請其出面向林錫豐商量延後付款，戊○○基
於幫助丙○○、陳坤鍾非法剝奪葉一正行動自由之犯意，而參與妨害自由構成要件之
行為，應其所請，陳坤鍾旋至上開檳榔攤載其同往麻豆鎮農會與林錫豐會合後，推由
陳坤鍾駕駛其所有之ＴＨ－二二七七號自用小客車載戊○○在前導引，林錫豐等三人
則押解葉一正駕車尾隨於後，於翌日（五月五日）零時十五分許，五人共同將葉一正
押至上開丙○○住處一樓後，再與丙○○共同將葉一正押至其住處四樓房間內，途中
戊○○並以膠布黏住葉一正之嘴巴，共同以此非法方法剝奪葉一正之行動自由。押抵
四樓後，林錫豐等三人應戊○○之商請，同意丙○○延後付款，旋即離去，戊○○則
留在三樓客廳，丙○○、陳坤鍾二人則上四樓房間內開始向葉一正逼問林惠美之下落
，因葉一正拒不招出，丙○○、陳坤鍾二人一時怒不可抑，竟共萌殺機，推由丙○○
先以左手持在現場取得之尖狀十字螺絲起子乙把，朝葉一正身體要害頭部之右側刺一
下，刺殺過程中，因遭葉一正抵抗，二人乃與之格鬥，因而致陳坤鍾身體、丙○○之
左手腕、左手掌背等處受傷，陳坤鍾、丙○○終於制伏葉一正，由丙○○改以右手持
該起子猛刺葉一正之左側頭部一下，葉一正因而倒地不起，二人始罷手，致葉一正之
頭部有兩處刺傷，其一處刺傷係頭部右側右太陽穴距離頭頂六公分、離中線十一公分
，頭皮上有一處圓形孔洞○‧八×○‧六公分，此處頭皮下之額骨（接近顳骨）外板
亦有一處孔洞○‧六×○‧四公分，另一處刺傷係左側頭顳骨部位，在顳頭皮（左耳
朵前上方）有一處圓形孔洞○‧七×○‧八公分，此處頭皮下之顳骨亦有一處圓形孔
洞○‧六×○‧七公分有多處刺傷。戊○○目睹此一突發而超出其犯意之情事，迅即
離去，詎丙○○、陳坤鍾均明知此時葉一正僅頭部被刺傷出血，尚未死亡，仍有呼吸
現象，如不迅速將其送醫急救，而反將其搬至車後行李箱內之空氣稀薄之密閉空間放
置，且蓋住該行李箱蓋，將因頭部被刺傷出血過量併合缺氧窒息死亡，然丙○○基於
遂行其接續殺人之一貫犯意且兼防其殺人犯行為警查獲，仍決意為之，陳坤鍾則因丙
○○左手受傷，無法獨力將葉一正之身體由四樓房間內搬至停放一樓屋前之上開自用
小客車後行李箱內，竟仍受丙○○之請託，基於幫助殺人之犯意，於同日（五日）零
時四十五分許，夥同丙○○以花布被單包裹葉一正，合力將葉一正拖至該車之後行李
車箱內放置，並將行李箱蓋住。陳坤鍾參予該殺人之犯罪構成要件行為後，因恐東窗
事發隨即離去，丙○○則獨自駕駛該自用小客車，先至麻豆交流道逗留片刻，繼經佳
里市區駛往台南市五期重劃區○○路一間廟前停放，葉一正則於丙○○駕車離住處途
中，因頭部被刺傷出血過量併合缺氧窒息死亡，丙○○於該廟前，查覺葉一正已死，
乃決先將其屍體暫放於該車箱內，再思索如何處置。嗣丙○○起意焚壞葉一正之屍體
（丙○○此部分犯行業經判決有罪確定），於同日凌晨二時許，丙○○乘坐其堂弟即
上訴人乙○○駕駛之車牌號碼ＰＲ－三八三號計程車至麻豆交流道加油站斜對面之麻
豆活海產店邀陳坤鍾之友即上訴人甲○○（綽號欽仔）及甲○○之友人即上訴人丁○
○（綽號木仔），四人共乘乙○○之計程車抵前開ＴＨ－二二七七號自用小客車停放
處，途中丙○○告知許、黃二人其已殺死葉一正，欲將其屍體燒掉，請其二人幫忙找
尋地點及焚屍，許、黃二人乃應其所邀，願基於幫助意思參與焚屍之犯罪構成要件之
行為，乙○○亦願基於幫助意思，參與焚屍犯罪構成要件之行為，四人乃在前開停車
處商議，先由甲○○駕駛該後座行李箱放置葉一正屍體之ＴＨ－二二七七號自用小客
車，另由乙○○駕駛計程車載丙○○、丁○○，一起先至台南縣永康市○○街一四三
號前廢棄汽車場，將ＴＨ－二二七七號自用小客車及葉一正屍體暫時藏放該處。嗣四
人依約於同日凌晨五、六時許至該廢棄汽車場會合完成謀議後，四人旋復約定同日即
五月五日晚上十時許，再至該廢棄汽車場會合焚燒葉一正之屍體。同日晚上七、八時
許，乙○○先駕駛其上開計程車載丙○○至台南市○○路購得汽油桶二個、鍬二支後
，依約於十時許，至該廢棄汽車場與甲○○、丁○○會合，四人一同乘坐乙○○之計
程車，找尋擇定以台南縣永康市○○里○○○段河堤護田作為焚屍地點後，隨即返回
該汽車廢棄場，甲○○即駕駛ＴＪ－一九八一號自小客車載丁○○，攜帶乙○○所購
之圓鍬乙支，先至該護田，由甲○○先持圓鍬挖一坑洞，潑灑半桶汽油，乙○○旋即
駕駛該後行李箱放置葉一正屍體之ＴＨ－二二七七號自用小客車載丙○○，於翌日（
五月六日）零時許至該處，甲○○、丙○○合力將葉一正屍體搬下，乙○○則拉著裹
屍之被單緊隨在後，合力搬至甲○○所挖之坑洞內放置後，再由丙○○、甲○○撿取
木屑、垃圾等雜物掩蓋於屍體上助燃，丙○○並再潑灑汽油半桶於屍體上，繼由丙○
○以打火機點火焚屍，乙○○、丁○○在旁把風，迄屍體焚壞不全後方一同離去，由
乙○○載丙○○將ＴＨ－二二七七號自用小客車駛回汽車廢棄場棄置，再分頭駕車逃
亡，乙○○並於同日下午二、三時許復載丙○○至上址焚屍現場查看，發現遭焚壞後
之葉一正屍體暴露於外，二人乃以現場棄置之沙發椅覆蓋其上後離去等情。因而撤銷
第一審關於丙○○殺人部分及戊○○妨害自由部分之判決，改判論處丙○○共同殺人
罪刑（死刑），戊○○共同以非法方法，剝奪人之行動自由罪刑；並維持第一審論處
丁○○、甲○○、乙○○共同損壞屍體罪刑，駁回此部分檢察官及丁○○、甲○○、
乙○○在第二審之上訴，固非無見。
惟查：(一)、科刑判決所認定之事實，與所採之證據，不相適合，即屬證據上理由矛盾
，其判決當然為違背法令。且刑事訴訟法上所謂認定犯罪事實之證據，係指足以證明
被告確有犯罪行為之證據而言，該項證據必須適合於被告犯罪事實之認定，始得採為
斷罪之資料。原判決依憑丙○○於警訊、偵查及第一審審理中之供述，陳坤鍾於警訊
及偵審中之供述，凶案現場牆壁留存之Ｂ型血液等相關證據，認定丙○○與陳坤鍾二
人向葉一正逼問林惠美之下落，因葉一正拒不招出，丙○○、陳坤鍾二人竟共萌殺機
，推由丙○○先以左手持在現場取得之尖狀十字螺絲起子一把，朝葉一正身體要害頭
部之右側刺一下，刺殺過程中，因遭葉一正抵抗，二人乃與之格鬥，因而致陳坤鍾身
體、丙○○之左手腕、左手掌背等處受傷，陳坤鍾、丙○○終於制伏葉一正，由丙○
○改以右手持該起子猛刺葉一正之左側頭部一下，葉一正因而倒地不起，二人始罷手
等情。然卷查於警訊中丙○○供稱：「葉一正是我親手以類似螺絲起子前端是尖狀的
兇器殺害的。」「當日凌晨零時十五分許，葉一正被陳坤鍾及四名不詳男子帶到我家
，當時樓下一樓我媽媽在開鐵門時，我從四樓跑到一樓要阻攔我母親上樓，而這段時
間內，陳坤鍾所叫來的四名男子就藉機跑出去了，當我把我母親從後面推出鎖住門後
，馬上跑到四樓見葉一正後，即要出手打葉一正，那時我母親又從隔壁鐵門進入一樓
，陳坤鍾馬上跑下樓阻擋我母親，我也跟著在樓梯口（四樓）望了一下，又進到房間
內就見葉一正手上拿著一支尖狀類起子，往我身上刺來，我閃開被刺中左手腕，我要
把尖狀起子搶過來時，又被刺中左手虎口，我因學過空手道，即以右手手腕處向他砍
過去，那把尖狀起子就掉在床上，我立刻以腳踢他，但沒踢到，他也失去重心後退坐
在床上，我即刻上前將他撲倒在床上，隨手拿起掉在床上的那支尖狀起子往他的頭部
一直猛刺，刺到他床上流很多血才停止，……然後我就到二樓房間換上深藍色整套運
動衣服完後，直接到一樓叫陳坤鍾來幫忙我搬葉一正，一上樓陳坤鍾即以棉被做墊底
合力把葉一正搬到一樓陳坤鍾所有ＴＨ－二二七七號自小客後車箱。」陳坤鍾供稱：
「我到二樓客廳就聽到丙○○（在一樓）與他母親喧吵，……丙○○就不管他母親，
又直接上四樓，而他母親亦跟上來見我在二樓，……我就跟她上樓找丙○○，到四樓
我把房門打開看見丙○○手上拿著一支螺絲起子一直往他押來的人頭部猛刺，我把門
關上並跟她講他在殺人了，她又去把門打開看見那個人流很多血，她就說趕快把他送
醫，我也跟著說把他送醫院，丙○○就說我的事不要管，並和他母親又在喧吵，……
他母親一氣就下樓，我也跟著下樓。」（營警刑字第六○七四之九號卷第十八頁背面
、第十九頁、第三十三頁背面、第三十四頁正面）。於偵查中丙○○供稱：「我是聽
聲音，我媽、我大阿姨她們好像要至樓上來，當時我衝至四樓，幫他（葉一正）解開
（臉、手、嘴巴的膠帶），當時陳坤鍾下去跟我媽可能說沒事的，我解開他時開燈後
，我跑到樓梯口看樓下有何事，當時葉一正就坐在床上，我從樓梯口回來，我看葉一
正不知從何處拿來類似螺絲起子的東西刺我，第一次是左手腕，第二次是我上前要去
撿，又刺到我左手之虎口，我就用右手劈他的握把處，那東西（兇器）就掉在床上，
然後……我伸左手去撿床上之兇器，刺他頭部，刺他右耳上方處，我刺了二下，……
我換了右手繼續刺，刺了幾下我忘了，……不久至二樓找陳坤鍾，我叫陳坤鍾上樓幫
我抬他至樓下，放在陳坤鍾車上。」（營偵字第七八一號卷(一)第六十二頁、第六十三
頁）。陳坤鍾供稱：「我是在三樓看電視，他（丙○○）母親未來之前，丙○○有至
樓下帶一人至四樓，……他母親也上了三樓問我有否找（押）人，我說沒有，我有說
丙○○帶一人至四樓，我至四樓，丙○○母親也跟上四樓站在我旁邊，我開門時，有
看見丙○○拿螺絲起子要刺那人之頭，我回頭告訴他媽，丙○○殺人了，他媽媽也開
門來看，大叫說快送醫院，我也說送醫院。」（營偵字第八三五號卷第十七頁正面）
。於第一審調查中丙○○供稱：「我聽到開門的聲音下樓查看，……陳坤鍾當時亦有
下樓，後來我上四樓，並進入房間內，結果死者朝我撲過來，我原以為是陳坤鍾幫他
鬆綁的，我被死者以螺絲起子刺傷，後來我奪下螺絲起子，並以左手刺死者，因當時
我的右手受傷，我不知道我刺他幾下，後來我聽到身後有人說要趕快將死者送醫，於
是我叫陳坤鍾幫我，但他不敢，我就將死者拖下樓，並放到陳坤鍾所有的白色自小客
車車箱內。」（第一審卷(二)第一七一頁）各等語。如果無訛，則陳坤鍾是否有與丙○
○共同殺害葉一正之犯意及於何時有此犯意而推由丙○○下手為之，丙○○於遭受葉
一正抵抗時，陳坤鍾是否參與格鬥而將葉一正制伏，仍有欠明白而待釐清。乃原審對
此未詳加調查究明，遽憑丙○○、陳坤鍾此部分之供述為上開認定，難謂無證據上理
由之矛盾。又兇案現場牆壁雖有Ｂ型血液殘留，陳坤鍾亦供稱其血型為Ｂ型，但在未
查明該殘留之血液是否與陳坤鍾有關，即推定陳坤鍾曾參與格鬥受傷，亦嫌速斷。(二)
、鑑定人之鑑定，雖足為證據資料之一種，但鑑定報告如仍有疑義時，審理事實之法
院，仍應調查其他必要之證據以資認定，不得憑不實不盡之鑑定報告，作為判決之證
據。被害人葉一正頭部之創傷，究竟係槍傷抑係使用尖器（如螺絲起子）所造成，台
灣高等法院檢察署法醫中心之鑑定結果及說明，前後不一。原審採用該署八十六年五
月二十一日檢金醫字第四九二二號函附之該署法醫中心高檢醫鑑字第三九二號鑑定
書之鑑定結果，認「死因是使用尖器具（如螺絲起子）所造成的頭部刺傷導致死亡，
死後再次點火燃燒。」（附原審上重訴卷(二)第二至七頁）。然查該鑑定書僅由鑑定人
盧納密一人具名，而盧納密於第一審調查中先後證稱：「頭顱槍聲（傷）是非常明顯
，因自射入口及射出口判斷即為子彈貫穿之傷，與螺絲起子刺入之傷口完全不同。」
「如果頭部係螺絲起子所刺，傷口破洞會有裂痕即龜裂，但死者傷口無此現象，只有
一個橢圓型的洞，未見皮膚上有其他痕跡。」（第一審卷(一)第一五四頁背面、卷(二)第
二○五頁背面）。且在此之前盧納密與方中民共同為鑑定人之鑑定結果認：「死者（
葉一正）無名屍，死因為頭部接觸射槍傷合併灼傷。」，亦有鑑定書可按（第一審卷
(二)第二十頁至第二十四頁）。原審為此曾囑託台灣台北地方法院訊問法醫師方中民、
盧納密，該二次鑑定書以何者為正確，經法務部法醫研究所函謂：「現在對本案的看
法，認為用螺絲起子在左右二顳部做分開之穿刺，似乎應不予採信，仍以第一次鑑定
之內容為正確。子彈貫穿二側是十分容易，並在直線上，二次穿刺不易達成。」（原
審上重更(一)卷第六十四頁至第六十五頁、第一五○頁至第一五一頁）。則上述盧納密
獨自為鑑定人之鑑定書何以與其證言及與方中民醫師共同為鑑定人之鑑定結果相互歧
異，是否可採，自有再詳加調查究明之必要。原審亦認有傳訊盧納密之必要而予以傳
喚未到後，即未再傳喚（原審上重訴卷(二)第十頁、第二十一頁），遽採該鑑定書之意
見，尚有可議。又丙○○對前後二次鑑定書有關葉一正頭部傷痕、死因之記載不同，
曾聲請向台灣高等法院檢察署法醫中心函調「屍體解剖記錄」以查明究竟，原審亦認
有調查之必要而向該中心函調（原審上重更(一)卷第一五二頁、第一五七頁）。但其結
果如何﹖未於判決理由內說明，亦有未合。(三)、判決所載理由矛盾者，其判決當然為
違背法令，刑事訴訟法第三百七十九條第十四款定有明文。所謂理由矛盾，指所載理
由，彼此牴觸互相齟齬，如主文與理由不符，或理由與主文事實不相符合，或所適用
之法條彼此衝突，或理由中之說明前後矛盾而言。原判決事實欄記載，被害人葉一正
係由林錫豐等人以封箱膠布纏繞臉部，捆綁其雙手，戊○○以膠布黏住其嘴巴，押至
丙○○住處四樓房間，由丙○○、陳坤鍾逼問林惠美之下落，因葉一正拒不招出，丙
○○、陳坤鍾二人怒不可抑，竟共萌殺機，推由丙○○先以左手持尖狀十字螺絲起子
一把朝葉一正頭部右側刺一下，刺殺過程中，因遭葉一正抵抗，二人乃與之格鬥，因
而致陳坤鍾身體，丙○○之左手腕、左手掌背等處受傷，陳坤鍾、丙○○終於制伏葉
一正，由丙○○改以右手持該起子猛刺葉一正之左側頭部一下，葉一正因而倒地不起
，二人始罷手等情。於理由內則謂，葉一正被押至丙○○住處時，為林錫豐等以封箱
膠布纏繞臉部，捆綁其雙手，林錫豐等離去後，丙○○即在四樓房間內向葉一正逼問
林惠美之下落，陳坤鍾、戊○○則在旁觀看，衡諸常情，丙○○焉有輕易將其鬆綁，
並授與其乘機持螺絲起子刺傷伊之理，丙○○係因向葉一正逼問林惠美之下落，為其
所拒，一時怒不可遏，致萌殺機，而以尖狀十字螺絲起子一支刺殺葉一正等語。就陳
坤鍾是否與丙○○共同逼問葉一正有關林惠美之下落及共同萌殺害葉一正之犯意，事
實記載與理由說明，已不盡一致。且當時葉一正被林錫豐等以封箱膠布臉部，捆綁
雙手，如未將之鬆綁，如何能與丙○○、陳坤鍾抗拒格門，而致彼二人身體、左手腕
、手掌背等處受傷，原判決理由說明亦與事實記載相互矛盾。又原判決理由謂：第一
審判決事實及理由稱：被害人「左側頭部則受有多次刺傷」，顯與事實未符，而有未
當，並作為撤銷第一審判決關於丙○○部分之理由之一（原判決理由陸）。然原判決
事實欄則記載：致葉一正之頭部有兩處刺傷，其一處刺傷係頭部右側右太陽穴……另
一處刺傷係左側頭顳骨部位、左顳頭皮（左耳朵前上方）有一處圓形孔洞○‧七×○
‧八公分，此處頭皮下之顳骨亦有一處圓形孔洞○‧六×○‧七公分有多處刺傷等情
，難謂無理由說明與事實記載矛盾之可議。(四)、第二審法院以判決駁回第二審上訴者
，以上訴無理由及原判決並無不當者為限，若認原判決確係不當而予以全部撤銷，則
原判決既無維持之部分，亦即無駁回上訴之餘地，此徵諸刑事訴訟法第三百六十八條
、第三百六十九條第一項之規定自明。又所謂上訴有無理由，應視第一審判決與第二
審審理結果所應為之判決是否相同為斷，與上訴論旨之能否成立無關，縱令上訴論旨
不能成立，而原判決確係不當時，第二審仍應就上訴範圍內，認其上訴為有理由，將
原判決撤銷，依法糾正。蓋上訴有理由者，係指原判決有可為上訴之理由，而非謂上
訴論旨之主張為有理由。原判決關於戊○○部分，起訴書係認戊○○涉嫌牽連犯刑法
第三百零二條第一項之妨害自由罪及同法第二百七十一條第一項之殺人罪。第一審法
院審理結果，依妨害自由罪論處罪刑，並於理由內說明其涉犯殺人罪部分，尚屬不能
證明，因公訴人認此部分與其所犯妨害自由罪有牽連犯之裁判上一罪關係，故不另為
無罪之諭知。檢察官及戊○○對此部分均不服，提起第二審上訴。原審法院審理結果
，認戊○○仍成立妨害自由罪，至涉犯殺人罪嫌部分，仍屬犯罪不能證明，因公訴人
認此部分與妨害自由部分，有牽連犯之裁判上一罪關係，故不另為無罪之諭知。於此
情形，原判決如認第一審判決關於戊○○部分確有不當，而構成撤銷之原因，對此裁
判上一罪自應將其全部撤銷改判，方為合法。乃原判決竟謂；第一審判決論處戊○○
共犯刑法第三百零二條第一項之以非法方法剝奪人之行動自由罪刑，然就刑法第五十
七條規定事項所審酌之情形，並未於理由內記載說明，自有理由不備之違法，戊○○
上訴意旨空言否認犯罪，檢察官依告訴人之聲請對戊○○部分上訴指摘原判決量刑過
輕，雖均無理由，惟第一審判決此部分既有可議之處，自應將此部分予以撤銷改判。
另又謂：第一審判決關於戊○○被訴殺人部分，因不能證明其犯罪，且與其論罪科刑
之妨害自由罪有裁判上一罪關係，故不另為無罪之判決，認事用法核無違誤，檢察官
上訴意旨以此部分不另為無罪之判決，尚有未洽，指摘原判決不當云云，為無理由，
應予駁回等語。揆諸上述說明，難謂為適法。(五)、以自己共同犯罪之意思，參與實施
犯罪構成要件以外之行為，或以自己共同犯罪之意思，事先同謀，而由其中一部分人
實施犯罪之行為者，或以幫助他人犯罪之意思，參與構成犯罪事實一部之實施者，固
均為共同正犯。但如以幫助之意思，對於正犯資以助力，而未參與實施犯罪之行為者
，則為幫助犯而非共同正犯。原判決以甲○○、丁○○、乙○○以幫助丙○○損壞屍
體之意思，參與構成犯罪事實一部之實施，而論以損壞屍體罪之共同正犯。然依原判
決所記載之前揭事實，丙○○於殺死葉一正後，僱用乙○○駕駛之計程車，邀甲○○
、丁○○共乘該計程車，告知許、黃二人其已殺死葉一正，欲將其屍體燒掉，請彼二
人幫忙找尋地點及焚屍，甲○○、丁○○、乙○○應其所邀，願基於幫助意思，參與
焚屍之犯罪構成要件之行為，四人乃在前開停車處商議後，而為原判決事實欄所記載
之焚屍行為等情。如果無訛，甲○○、丁○○、乙○○等事先已參與謀議，行為中對
各階段行為均在場或參與分工行為，則彼等究竟係以自己共同犯罪之意思參與犯罪行
為之實施﹖或是以幫助丙○○犯罪之意思而參與實施犯罪構成要件之行為﹖已非全無
疑義而待究明。如係以幫助之意思為之，則丁○○、乙○○所參與之行為，是否為損
壞屍體罪構成事實之行為﹖何以得認為係該罪構成事實之行為﹖因攸關彼等之行為是
否成立共同正犯，自亦有詳加調查說明之必要。乃原審對此未詳加調查釐清，細心勾
稽，遽為判決，亦有未合。上訴人等分別提起上訴，指摘原判決不當，尚非無理由，
應認仍有撤銷發回更審之原因。原判決不另為無罪諭知部分，基於審判不可分原則，
併予發回。
據上論結，應依刑事訴訟法第三百九十七條、第四百零一條，判決如主文。
中      華      民      國    八十九    年      一      月      十三    日
                              最高法院刑事第五庭
                                  審判長法官  董  明  霈
                                        法官  丁  錦  清
                                        法官  林  茂  雄
                                        法官  王  居  財
                                        法官  孫  增  同
      右正本證明與原本無異
                                              書  記  官
中      華      民      國    八十九    年      一      月     十八     日


司法院資訊處製作；財團法人民間司法改革基金會備份。
